臺灣臺中地方法院民事判決　九十年度再易字第五號
　　再審原告　　郭正平
　　　　　　　　郭吳碧珍
　　再審被告　　甲○○
右當事人間請求清償債務等事件，再審原告對於中華民國八十九年十二月二十九日本
院八十九年度簡上字第一一九號確定判決提起再審之訴，本院判決如左：
    主      文
再審之訴駁回。
再審訴訟費用由再審原告負擔。
    事      實
甲、再審原告方面：
  一、聲明：
    (一)原確定判決不利再審原告部分廢棄。
    (二)再審被告於原訴訟程序追加之訴及第一審判決第二項命再審原告郭吳碧珍給付
      再審被告新台幣（下同）十五萬元及自民國（下同）八十九年十一月六日起至
      清償日止按年息百分之五計算之利息之訴駁回。
  二、陳述：
    (一)就再審原告郭正平部分：
    1.按支票乃文義證券及無因證券，證券上之權利悉依證券上所載文句而決定其效
　　　力，從而支票上權利，依支票文義而發生，與其基礎之原因關係各自獨立，支
　　　票上權利之行使不以其原因關係存在為前提，故其原因關係不存在或無效時，
　　　執票人仍得依支票文義行使其權利，最高法院四十九年台上字第三三四號著有
　　　判例。而票據之法律關係與買賣之法律關係，為不相同之訴訟標的，在我國實
　　　務仍採舊訴訟標的理論之下，二者不可混為一談，且各自可以以訴訟獨立主張
　　　，請求權基礎有別，非一事不再理之範圍內，且二者之法律要件、時效期間、
　　　主張方式、舉證責任等，不論於實體法上或程序法上容有差異，應屬不同之基
　　　礎事實，非經他方當事人同意不得主張追加，否則若以票據關係請求，他方並
　　　未就買賣關係抗辯，致受敗訴之判決，恐有訴外裁判及突襲性裁判之違法。
    2.本件再審被告於第一審時，經法官闡明訴訟標的為何時，再審被告已將其對再
　　　審原告郭正平之請求，限定依據票據法律關係，並無言及買賣之事，自應就票
　　　據之成立、抗辯、時效等進行審查，否則即為訴外裁判，第一審亦遵守此一原
　　　則，惟第二審審理時，再審被告於再審原告郭正平為時效之抗辯後，始追加買
　　　賣之法律關係請求，而再審原告不同意追加，惟第二審確定判決竟以追加之訴
　　　與原訴之請求基礎事實同一，而准追加並裁判，是該判決適用法規顯有錯誤。
　  (二)就再審原告郭吳碧珍部分：
    1.再審原告郭吳碧珍向再審被告所借之支票，發票日分別為八十三年二月至六月
      間，且係先後借出，若再審被告前借予再審原告郭吳碧珍之支票未經兌現而未
      妥善處理，衡諸一般經驗法則，再審被告當不可能再繼續借票予再審原告郭吳
      碧珍，故關於第二審確定判決附表二編號二之支票，再審原告郭吳碧珍必是將
      現款交付存入再審被告之帳戶內，供第三人提領，惟第二審確定判決認定該支
      票存款帳戶係再審被告所有，應可證該筆票款係由再審被告支付，顯違經驗法
      則。
    2.第二審確定判決附表二編號三之支票，乃再審原告郭吳碧珍否認係再審被告自
　　　行支付票款後取回註銷，且一再陳述係由其向執票人取回後交由再審被告向付
　　　款銀行註銷，此一證物原審時已存在且經提出，對本件之判斷，有重大之影響
　　　，第二審確定判決對此未加詳查，亦未傳訊該持票人說明是由誰向其取回支票
　　　，此顯係足影響於前訴訟程序確定判決之重要證物，該判決漏未斟酌，自足影
      響於判決，是再審原告自得依民事訴訟法第四百三十六條之七之規定，提起本
      件再審之訴。
乙、再審被告方面：
    未於言詞辯論期日到場，惟據其所提書狀陳述稱：
  一、聲明：如主文所示。
  二、陳述：再審原告二人積欠再審被告貨款為不爭之事實，再審被告起初不認識再
      審原告二人，因進口香環尋找銷售管道才認識，第一批進口即遭再審原告倒債
      ，當時再審原告關門，再審被告尋人無著，才未在支票、本票、借條等之法定
      期間內提出應有之方法，保障法律上之權益，再審原告二人積欠貨款未還清，
      經法院多次審判確定，仍不還錢，並以各種理由提出再審，所謂再審應有強有
      力之新證據為原則，再審原告根本提不出沒欠債之證據，故本案請判決駁回。
丙、本院依職權調取本院臺中簡易庭八十八年度中簡字第四二五四號及本院八十九年
    度簡上字第一一九號民事卷。
    理      由
一、本件再審原告郭正平起訴主張：票據之法律關係與買賣之法律關係，為不相同之
    訴訟標的，在我國實務仍採舊訴訟標的理論之下，二者不可混為一談，且各自可
    以以訴訟獨立主張，請求權基礎有別，非一事不再理之範圍內，且二者之法律要
    件、時效期間、主張方式、舉證責任等，不論於實體法上或程序法上容有差異，
    應屬不同之基礎事實，非經他方當事人同意不得主張追加，否則若以票據關係請
    求，他方並未就買賣關係抗辯，致受敗訴之判決，恐有訴外裁判及突襲性裁判之
    違法，本件再審被告於第一審時，經法官闡明訴訟標的為何時，再審被告已將其
    對再審原告郭正平之請求，限定依據票據法律關係，並無言及買賣之事，自應就
    票據之成立、抗辯、時效等進行審查，否則即為訴外裁判，第一審亦遵守此一原
　　則，惟第二審審理時，再審被告於再審原告郭正平為時效之抗辯後，始追加買賣
    之法律關係請求，而再審原告不同意追加，惟第二審確定判決竟以追加之訴與原
    訴之請求基礎事實同一，而准追加並裁判，是該第二審判決適用法規顯有錯誤，
    爰依民事訴訟法第四百九十六條第一項第一款之規定提起再審之訴等語。再審原
    告郭吳碧珍起訴主張：再審原告郭吳碧珍向再審被告所借之支票，發票日分別為
    八十三年二月至六月間，且係先後借出，若再審被告前借予再審原告郭吳碧珍之
    支票未經兌現而未妥善處理，衡諸一般經驗法則，再審被告當不可能再繼續借票
    予再審原告郭吳碧珍，故關於第二審確定判決附表二編號二之支票，再審原告郭
    吳碧珍必是將現款交付存入再審被告之帳戶內，供第三人提領，惟第二審確定判
    決認定該支票存款帳戶係再審被告所有，應可證該筆票款係由再審被告支付，顯
    違經驗法則，第二審確定判決附表二編號三之支票，乃再審原告郭吳碧珍否認係
    再審被告自行支付票款後取回註銷，且一再陳述係由其向執票人取回後交由再審
    被告向付款銀行註銷，此一證物原審時已存在且經提出，對本件之判斷，有重大
    之影響，第二審確定判決對此未加詳查，亦未傳訊該持票人說明是由誰向其取回
    支票，此顯係足影響於前訴訟程序確定判決之重要證物，該判決漏未斟酌，自足
    影響於判決，爰依民事訴訟法第四百九十六條第一項第十三款、第四百三十六條
    之七之規定，提起再審之訴等語。
二、再審被告則以本件再審原告二人積欠再審被告貨款為不爭之事實，再審被告起初
    不認識再審原告二人，因進口香環尋找銷售管道才認識，第一批進口即遭再審原
    告倒債，當時再審原告關門，再審被告尋人無著，才未在支票、本票、借條等之
    法定期間內提出應有之方法，保障法律上之權益，再審原告二人積欠貨款未還清
    ，經法院多次審判確定，仍不還錢，並以各種理由提出再審，所謂再審應有強有
    力之新證據為原則，再審原告根本提不出沒欠債之證據，故本案請判決駁回等語
    ，資為抗辯。
三、就再審原告郭正平部分：
  (一)按適用法規顯有錯誤者，得以再審之訴對於確定終局判決聲明不服，民事訴訟法
    第四百九十六條第一項第一款定有明文。所謂適用法規顯有錯誤，係指確定判決
    就事實審法院所確定之事實而為法律上判斷，有適用法規顯有錯誤之情形而言，
    。次按，於第二審訴訟程序中，依民事訴訟法第四百四十六條第一項規定：「訴
    之變更或追加，非經他造同意，不得為之。但第二百五十五條第一項第二款至第
    六款情形，不在此限。」而同法第二百五十五條係規定：「訴狀送達後，原告不
    得將原訴變更或追加他訴。但有下列各款情形之一者，不在此限：二　請求之基
    礎事實同一者。」而所謂「請求之基礎事實同一者」，係指變更或追加之訴與原
    訴之主要爭點有其共同性，各請求利益之主張在社會生活上可認為同一或關連，
    而就原請求之訴訟及證據資料，於審理繼續進行在相當程度範圍內具有同一性或
    一體性，得期待於後請求之審理予以利用，俾先後兩請求在同一程序得加以解決
    ，避免重複審理，進而為統一解決紛爭者，即屬之（最高法院九十一年度台抗字
    第二三五號裁定意旨參照），故所謂基礎事實與實體法請求權所依據之法律關係
    原因事實概念並不相同。
  (二)本件再審原告郭正平雖主張：支票乃文義證券及無因證券，證券上之權利悉依證
    券上所載文句而決定其效力，從而支票上權利，依支票文義而發生，與其基礎之
    原因關係各自獨立，支票上權利之行使不以其原因關係存在為前提，故其原因關
    係不存在或無效時，執票人仍得依支票文義行使其權利，故票據之法律關係與買
    賣之法律關係，為不相同之法律關係，二者尚難混為一談，其請求權所依據之基
    礎原因事實顯非同一，且其二者之法律要件、時效期間、主張方式、舉證責任等
    ，不論於實體法上或程序法上容有差異，應屬不同之基礎事實云云。惟查，再審
    被告於原第一審（本院八十八年度中簡字第四二五四號）審理中，即具狀主張：
    再審原告郭正平於八十二年三月間向再審被告購買從越南進口之香環一批‧‧‧
    開出支票支付貨款并退票，後來因週轉需要向再審被告借支票週轉等語，故再審
    被告業於原第一審程序中提及兩造間之買賣關係，而系爭附表一編號１所示之支
    票，即係充當再審被告對再審原告郭正平起訴之證據，再審被告對再審原告郭正
    平所請求者亦係請求返還六萬元現金（不論係票據關係或係買賣關係），且就該
    票款再審原告郭正平抗辯以訴外人張英勝所簽發之支票為清償等語，而原審亦據
    再審原告郭正平之抗辯，訊問證人張英勝（見八十九年十月三日筆錄），足認就
    再審被告對該六萬元之請求利益之主張在社會生活上可認同一或相關連，且就原
    請求（依票據關係）之訴訟及證據資料，於審理繼續進行在相當程度範圍內已具
    有同一性或一體性，並得期待於後請求（依買賣關係）之審理予以利用，綜上所
    述，就本件而言，再審被告於票據關係外，於原第二審審理中再追加依買賣關係
    為請求，然均僅在請求再審原告郭正平給付六萬元，則該追加之訴，依上開說明
    ，其實體法上之請求權之原因事實雖有不同，然於訴訟過程中，因請求之利益同
    一且相關證據可認為同一而互通使用之故，則其基礎事實即無不同，故原確定判
    決認再審被告所為訴之追加之基礎事實相同，而認再審被告所為訴之追加為合法
    乙情，於法並無違誤，再審原告認原確定判決就該訴之追加所為之判斷，有適用
    法規顯有錯誤云云，即屬無據而不可採。
四、就再審原告郭吳碧珍部分：
  (一)按民事訴訟法第四百三十六條之七規定：「對於簡易訴訟程序之第二審確定終局
    裁判，如就足影響於裁判之重要證物，漏未斟酌者，亦得提起再審之訴或聲請再
    審。」所謂「就足影響於裁判之重要證物漏未斟酌」者，乃指足以影響裁判基礎
    之重要證物，於前訴訟程序已經提出，惟未經確定判決加以斟酌，或為忽視當事
    人聲明之證據不予調查，或係就依聲請或依職權調查之證據未為判斷，均屬漏未
    斟酌，惟須該證物足以動搖原確定判決基礎者為限。且該條所稱「證物漏未斟酌
    」者，並不包含證人在內，此觀諸同法第四百三十條將「證物」及「證人」並列
    對稱自明。
  (二)次按所謂「經驗法則」係指由社會生活累積的經驗歸納所得之法則而言；凡日常
    生活所得之通常經驗及基於專門知識所得之特別經驗均屬之。若由多項證據之證
    明力推理之結果，可能發生某項事實，茍經原審法院依自由心證判斷，而與情理
    無違者，除有反證外，即不得指為與經驗法則有違。本件再審原告郭吳碧珍雖主
    張：其向再審被告所借之支票，發票日分別為八十三年二月至六月間，且係先後
    借出，若再審被告前借予再審原告郭吳碧珍之支票未經兌現而未妥善處理，衡諸
    一般經驗法則，再審被告當不可能再繼續借票予再審原告郭吳碧珍，故關於第二
    審確定判決附表二編號２之支票，再審原告郭吳碧珍必是將現款交付存入再審被
    告之帳戶內，供第三人提領，惟第二審確定判決認定該支票存款帳戶係再審被告
    所有，應可證該筆票款係由再審被告支付，顯違經驗法則云云。然查，原確定判
    決於判決理由中亦認定：「附表二編號２之支票發票日為八十三年二月二十八日
    ，由台中商銀崇德分行提示兌領‧‧‧又本院向台中商銀崇德分行函查結果，附
    表二編號２所示支票係存入該行活存林連財之帳戶，此有該行八十九年九月四日
    中崇德字第一四一號函附卷可憑；而證人林連財證稱：不記得何人交付該紙支票
    ，對上開資料已無印象等語（見本院八十九年十月三日準備程序筆錄）。綜合上
    開證據‧‧‧附表二編號２之支票既經執票人提示兌現，而該支票存款帳戶既係
    發票人即被上訴人所有，則應可證該筆票款係由被上訴人所曾支付；如上訴人郭
    吳碧珍主張由其付款，即應由其舉證證明，惟其並未舉證以明其說，是其所辯尚
    不足採」等語，且於兩造間借票多紙，其等關係錯縱複雜，並非每張支票逐一結
    算，自無法導出再審原告郭吳碧珍所聲稱之上開經驗法則，從而原確定判決依卷
    內證據為判斷，認定該紙支票既已兌現，應係由為發票人之再審被告所支付乙節
    ，核與經驗法則無違，自無適用法規顯有錯誤可言，故再審原告郭吳碧珍空言主
    張原確定判決違反經驗法則而提起再審之訴，即無足取。
  (三)本件再審原告郭吳碧珍主張：第二審確定判決附表二編號三之支票，乃再審原告
    郭吳碧珍否認係再審被告自行支付票款後取回註銷，且一再陳述係由其向執票人
    取回後交由再審被告向付款銀行註銷，此一證物原審時已存在且經提出，對本件
    之判斷，有重大之影響，第二審確定判決對此未加詳查，亦未傳訊該持票人說明
    是由誰向其取回支票，此顯係足影響於前訴訟程序確定判決之重要證物云云，經
    查其所謂「附表二編號三之支票，係其向執票人取回後交由再審原告向付款銀行
    註銷」云云，僅係就事實有所主張，而非證明該事實之證據，故該陳述與所謂「
    證物」之概念顯大相逕庭，其執為再審理由，顯屬無稽；又其復主張原審未傳訊
    該執票人說明云云，則因民事訴訟法第四百三十六條之七所稱之「證物」不包括
    「證人」在內乙節，已如前述，故其以此為理由，提起再審之訴，即屬無據。
五、從而，原確定判決並無再審原告主張之適用法規顯有錯誤及足影響於判決之重要
    證物漏未斟酌等情形，則再審原告以民事訴訟法第四百九十六條第一項第一款及
    第四百三十六條之七規定之事由，提起再審之訴，顯無再審理由，應予駁回。
六、據上論結，本件再審之訴為無理由，爰依民事訴訟法第五百零二條第二項、第五
    百零五條、第四百三十六條之一第三項、第四百六十三條、第三百八十五條第一
    項前段、第七十八條、第八十五條第一項前段，判決如主文。
中　　　華　　　民　　　國　　九十一　　年　　　十一　　月　　二十二　　日
                                    臺灣臺中地方法院民事庭
~B審判長法官　張恩賜
~B法　　　官　許石慶
~B法　　　官　李悌愷
右為正本係照原本作成
不得上訴
中　　　華　　　民　　　國　　九十一　　年　　　十一　　月　　二十二　　日
~B法院書記官　洪加芳
~FO
附表一：
┌──┬───┬─────┬─────┬───────────┬─────┐
│編號│發票人│付  款  人│ 票面金額 │ 發    票     日      │票      號│
│    │      │          │(新台幣)  │                      │          │
├──┼───┼─────┼─────┼───────────┼─────┤
│１  │郭正平│豐原市信用│六萬元    │八十二年四月二十日    │ AA0000000│
│    │      │合作總社  │          │                      │          │
└──┴───┴─────┴─────┴───────────┴─────┘
附表二：
┌──┬───┬─────┬─────┬───────────┬─────┐
│編號│發票人│付  款  人│ 票面金額 │ 發    票     日      │票      號│
│    │      │          │(新台幣)  │                      │          │
├──┼───┼─────┼─────┼───────────┼─────┤
│１  │甲○○│台中市第九│十二萬元  │                      │ FC0000000│
│    │      │信用合作社│          │                      │          │
│    │      │建成分社  │          │                      │          │
├──┼───┼─────┼─────┼───────────┼─────┤
│２  │甲○○│台中市第九│十萬元    │八十三年二月二十九日  │ FC0000000│
│    │      │信用合作社│          │                      │          │
│    │      │建成分社  │          │                      │          │
├──┼───┼─────┼─────┼───────────┼─────┤
│３  │甲○○│台中市第九│五萬元    │八十三年六月十三日    │ DA0000000│
│    │      │信用合作社│          │                      │          │
│    │      │建成分社  │          │                      │          │
├──┼───┼─────┼─────┼───────────┼─────┤
│４  │甲○○│台中市第九│十萬元    │八十三年四月二十八日  │ FC0000000│
│    │      │信用合作社│          │                      │          │
│    │      │建成分社  │          │                      │          │
└──┴───┴─────┴─────┴───────────┴─────┘
